【裁判字號】    99,訴,693
【裁判日期】    990630
【裁判案由】    確認優先購買權不存在
【裁判全文】
臺灣高雄地方法院民事判決               99年度訴字第693號
原      告  丁○○
            丙○○○
            乙○○
共      同
訴訟代理人  王進勝律師
            黃淑芬律師
            陳慧錚律師
被      告  甲○○
上列當事人間確認優先購買權不存在事件，本院於民國99年6 月
21日言詞辯論終結，判決如下：
    主  文
原告之訴駁回。
訴訟費用由原告負擔。
    事實及理由
一、原告主張：本院民事執行處就98年度司執字第73409 號強制
    執行事件，定於民國99年1 月20日就坐落高雄縣美濃鎮○○
    段6905地號土地進行拍賣程序，嗣由原告以新台幣（下同）
    2,301,000 元共同投標拍定，並依法於7 日內繳清價金。嗣
    因本院執行處依耕地三七五減租條例第15條之規定（應係農
    地重劃條例第5 條之誤），通知毗鄰之同段6906地號、地目
    田、面積4,797 平方公尺之土地（下稱系爭土地）所有人即
    被告得以同一價格優先承買，被告即聲明優先承購，本院執
    行處乃撤銷原告之拍定資格。惟系爭土地自91年12月30日起
    即出租予訴外人何忠榮種植蘭花使用，被告顯未自行耕作而
    不屬「現耕所有權人」，應不具備優先承購權，原告自有提
    起本件訴訟之確認利益，爰聲明求為判決確認被告對系爭土
    地之優先購買權不存在。
二、被告則以：被告家人向以務農為業，其係於98年6 月3 日因
    受贈取得系爭土地所有權，當時原所有權人即其母親吳林勤
    娣與訴外人何忠榮間就系爭土地定有租賃契約，嗣租期屆滿
    後其即會將系爭土地收回。又系爭土地北半部係由何忠榮種
    植蘭花，南半部則由其自行種植芋頭、毛豆、白蘿蔔、綠肥
    等，其並非未為耕作，自有優先購買權等語，資為抗辯。答
    辯聲明：原告之訴駁回。
三、兩造爭執與不爭執之事項：
  (一)不爭執事項：
    1.本院民事執行處就98年度司執字第73409 號強制執行事件
      ，定於99年1 月20日就坐落高雄縣美濃鎮○○段6905地號
      土地進行拍賣程序，嗣由原告以2,301,000 元投標拍定，
      並依法於7 日內繳清價金。
    2.本院民事執行處於上開6905地號土地拍定後，於99年月21
      日發函通知被告及訴外人即同段6905-1地號所有權人黃平
      妹得以同一拍定價格優先承購，因被告及黃平妹均具狀表
      示願意承購，乃於99年3 月1 日以抽籤之方式決定由被告
      承購，被告並於99年3 月4 日繳納2,301,000 元。
    3.因原告就被告行使優先購買權聲明異議，經本院民事執行
      處司法事務官於99年3 月4 日以98年度司執字第73409 號
      民事裁定駁回異議，本院亦以99年度執事聲字第24號駁回
      原告異議確定，原告則另提起本件訴訟，本院執行處乃退
      還兩造各1,861,000 元，僅各保留44萬元作為保證金。
    4.被告係於98年6 月3 日自吳林勤娣受贈取得系爭土地所有
      權，吳林勤娣於91年12月30日與何忠榮就簽訂系爭土地租
      賃契約，雙方約定租期自92年1 月1 日起至97 年12 月31
      日止，租期屆滿後，出租人至少得給承租人再續約1 次3
      至5 年。
    5.系爭土地與上開6905地號土地相毗鄰，均屬農業發展條例
      所指耕地，且均為農地重劃區內之土地。系爭土地北半部
      有搭蓋溫室，何忠榮在該溫室內種植蘭花，南半部目前係
      種植竽頭。
  (二)爭執事項：
    被告是否為農地重劃條例第5 條第3 款所稱之毗鄰耕地之現
    耕所有權人。
四、被告是否為農地重劃條例第5 條第3 款所稱之毗鄰耕地之現
    耕所有權人部分：
  (一)原告主張被告之前手吳林勤娣於91年12月30日即將系爭土地
    出租予何忠榮種植蘭花使用，被告雖於98年6 月3 日自吳林
    勤娣受贈取得系爭土地所有權，惟仍繼續將系爭土地出租予
    何忠榮使用，顯未自行耕作而不屬「現耕所有權人」等情，
    並提出土地租賃契約書、現場相片為證（本院卷第9 至11、
    76至78頁），被告對於將系爭土地出租予何忠榮種植蘭花一
    節及原告提出之土地租賃契約書、現場相片之真正固均不爭
    執，惟以其於租期屆滿後即會收回系爭土地，且何忠榮種植
    蘭花部分僅為系爭土地北半部，南半部則由其自行種植芋頭
    、毛豆、白蘿蔔、綠肥等，其並非未為耕作等語置辯。是本
    件所應審酌者即在於農地重劃條例第5 條第3 款所稱之毗鄰
    耕地之現耕所有權人，是否僅指親自耕作之所有權人，而不
    包括將耕地出租予他人耕作使用之情形。
  (二)按農地重劃條例第5 條第3 款規定，重劃區內耕地出售時，
    毗鄰耕地之現耕所有權人，有優先承購權，其立法意旨，乃
    在擴大農場經營面積，以適合機械耕種之需要，俾發揮耕地
    之效能，故該款所稱毗連耕地之「現耕所有權人」，就文義
    解釋，係指毗鄰連接之耕地，現供耕作使用而言，亦即於毗
    連耕地之所有權人行使優先承購權時，該耕地需現供耕作使
    用，至使用者為何人則非所問。又按「主管機關應獎勵輔導
    家庭農業，擴大經營規模；並籌撥資金，協助貸款或補助。
    前項擴大經營規模，得以組織農業產銷班、租賃耕地、委託
    代耕或其他經營方式為之。」，為農業發展條例第30條第1
    項、第2 項所明文規定。衡諸現今之農業經營已走向分工、
    專業之企業化經營模式，家庭農場為擴大經營規模，農業經
    營者無法就農耕事務事事躬親，必須以委託代耕或其他方式
    經營之，以提升農業經營效率，加以社會上亦有專業經營之
    代耕中心、育苗中心、噴藥除草團隊等服務業產生，此為經
    濟發展之必然趨勢，家庭農場之農業經營自不宜再侷限於親
    自下田耕作之行為。則由農地重劃條例第5 條第3 款之立法
    意旨，參以農業發展條例第30條之規定及現今農業經營模式
    ，農地重劃條例第5 條第3 款所稱毗連耕地之「現耕所有權
    人」，自宜參照農業發展條例第30條第2 項規定，不以親自
    下田耕作者為限，而應包含以組織農業產銷班、租賃耕地、
    委託代耕或其他經營方式為之者。
  (三)經查，何忠榮自91年12月30日起即向吳林勤娣承租系爭土地
    種植蘭花使用，被告於98年6 月3 日自吳林勤娣受贈取得系
    爭土地所有權後，仍繼續將系爭土地出租予何忠榮使用等情
    ，為兩造所不爭執，堪認屬實。又經本院於99年6 月3 日至
    現場履勘結果，系爭土地之北半部如附圖編號A 部分所示面
    積3,122 平方公尺之土地上蓋有溫室，溫室內全係種植蘭花
    ，系爭土地南半部如附圖編號B 部分所示面積1,675 平方公
    尺之土地則係種植芋頭等情，有勘驗筆錄、現場相片及高雄
    縣美濃地政事務所99年6 月3 日複丈成果圖在卷可稽（本院
    卷第45、61、66、77頁）。是於被告就坐落高雄縣美濃鎮○
    ○段6905地號土地行使優先購買權時，系爭土地係由何忠榮
    承租使用，何忠榮在其上如附圖編號A 部分蓋有溫室，而在
    溫室內種植蘭花一節，堪予認定。系爭土地既為被告所有，
    於被告行使優先購買權時，雖係出租予何忠榮使用，惟既有
    種植蘭花，而確供耕作使用，且耕作使用面積為3,122 平方
    公尺，占系爭土地面積65% ，依上開(二)部分之說明，被告自
    為農地重劃條例第5 條第3 款規定所稱之「現耕所有權人」
    ，其對坐落高雄縣美濃鎮○○段6905地號土地即有優先購買
    權。從而，原告主張被告將系爭土地出租何忠榮使用，自非
    現耕所有權人，無優先購買權云云，洵屬無據。
五、綜上所述，依農地重劃條例第5 條第3 款之立法意旨，參酌
    農業發展條例第30條之規定及現今農業經營模式，農地重劃
    條例第5 條第3 款所稱毗連耕地之「現耕所有權人」，不侷
    限於親自下田耕作者，而應包含以租賃耕地方式為之者；本
    件被告於行使優先購買權時，系爭土地雖有出租情事，惟既
    係用以供耕作使用，被告即具有農地重劃條例第5 條第3 款
    所稱「現耕所有權人」之身分，而就高雄縣美濃鎮○○段69
    05地號土地有優先購買權。從而，原告請求確認被告對系爭
    土地之優先購買權不存在，為無理由，應予駁回。
六、本件事證已臻明確，兩造其餘攻擊防禦，經核與本判決結果
    不生影響，爰不逐一論駁，附此敘明。
七、結論：原告之訴為無理由，依民事訴訟法第78，判決如主文
    。
中    華    民    國    99    年    6     月    30    日
                      民事第六庭  法  官  黃悅璇
正本係照原本作成。
如對本判決上訴，須於判決送達後20日內向本院提出上訴狀。
中    華    民    國    99    年    6     月    30    日
                                  書記官  何慧娟

司法院資訊處製作；財團法人民間司法改革基金會備份。
